【裁判字號】    89,易,483
【裁判日期】    900710
【裁判案由】    侵占
【裁判全文】
臺灣雲林地方法院刑事判決                          八十九年度易字第四八三號
    公  訴  人  臺灣雲林地方法院檢察署檢察官
    被      告  乙○○
右列被告因侵占案件，經檢察官提起公訴（八十九年度偵字第二三九三號），本院判
決如左：
    主  文
乙○○無罪。
    理  由
一、公訴意旨略以：被告乙○○係設址雲林縣古坑鄉高林村一五六號「辰昌事業有限
    公司」（以下簡稱辰昌公司）之負責人，該公司曾為其員工向中央健康保險局南
    區分局投保全民健康保險（投保代號為000000000號），屬全民健康保
    險法第二十九條第一項第一款之要保人，依法有負責扣、收繳保險費用之義務，
    惟因公司營運不善，竟基於意圖為自己不法所有之概括犯意，自民國八十六年十
    月份起至八十八年二月份止，將由該公司員工己○○、張美智、張宏州、丁○○
    、丙○○、張何速暖、鄭寬仁、戊○○、楊美麗薪資每月代扣之因業務上持有之
    健保費用，合計新台幣（下同）三十二萬七千九百四十八元，予以侵占入己，而
    未依法繳付與保險人即中央健康保險局南區分局。因認被告乙○○涉有刑法第三
    百三十六條第二項之業務侵占罪嫌等語。
二、按犯罪事實應依證據認定之，無證據不得推定其犯罪事實，又不能證明被告犯罪
    者，應諭知無罪之判決，刑事訴訟法第一百五十四條、第三百零一條第一項定有
    明文。次按，刑法上之侵占罪，以侵占自己持有他人之物為構成要件（最高法院
    二十八年上字第二三七六號判例參照）。
三、公訴人認被告涉有侵占罪嫌，無非係以被告乙○○對於右揭時日，並未將應扣繳
    之健保費交予中央健康保險局南區分局之事實坦承不諱，核與證人即中央健康保
    險局南區分局承辦人員張台生、甲○○、涂杏慈之證言相符等情，資為論據。訊
    據被告乙○○固坦承自八十六年十月份起至八十八年十二月止，均未繳納健保費
    予中央健康保險局，惟矢口否認有侵占犯行，辯稱：因公司營運不佳，始無法依
    法繳納健保費，但伊僅於第一個月即八十六年十月間，曾於發放薪資時，先將該
    公司員工己○○、丁○○、丙○○、戊○○等人之應自付之健保費自薪資中扣除
    後，再發放其餘額，惟因無法繳納健保費，隨即將該月所扣繳之健保費退還予員
    工，以後各月，則未再自員工薪水扣繳健保費等語。
四、經查：（一）被告確曾於八十六年十月間，於發放薪資時，先將員工己○○、丁○○、丙○○、戊○○等人應自付之健保費，自薪資中扣除再發放其餘額，嗣因
    未能繳交健保費予中央健康保險局，旋即將所扣繳之健保費退還予前揭員工，之
    後，即因未繳交健保費予中央健康保險局，未再自應發放予員工之薪資中扣除員
    工應自付之健保費之事實，業據被告於本院訊問時供述明確，核與證人己○○、
    丁○○、丙○○、戊○○證述之情節相符，足認被告確曾於八十六年十月間，先
    將員工薪資中扣除該月各該員工應自付之健保費，再發放其餘額，且事後並未將
    應繳納之健保費，交予中央健康保險局，反將應繳納之健保費，退還員工，此後
    ，即未再於應發放予員工之薪資中，扣除各該員工應自付之健保費之事實。（二
    ）辰昌公司員工之薪資，於被告代表辰昌公司發給員工，移轉所有權予員工以前
    ，其所有權仍屬辰昌公司所有。又被告於八十六年十月間，係自發放員工之薪資
    中，先將扣除各該員工應自付之健保費後，再將餘額發放予員工等情，業據證人
    己○○、丁○○、丙○○、戊○○證述明確，則被告先行扣除而未發放之各該員
    工應自付之健保費部分薪資之所有權，顯無移轉所有權予各該員工之意，而仍屬
    被告代表之辰昌公司所有，亦不生占有改定之問題，從而，被告既未移轉該部分
    扣款之所有權予各該員工，自無持有他人之物之情形，縱令被告嗣後並未將前開
    尚未發放之部分薪資，連同辰昌公司應負擔部分，一併交予中央健康保險局，而
    由辰昌公司另作他用，亦與處分他人所有物之情形有間，要難遽以侵占罪責相繩
    。（三）另被告於八十六年十一月以後，未再自應發放予員工之薪資中扣除各該
    員工應自付之健保費部分，而直接將該部分之薪資，給與各該員工等情，已如前
    述，自難謂被告於八十六年十一月以後，又有何侵占各該員工該部分薪資之情可
    言。此外，復查無其他證據足資證明被告有前揭公訴意旨所指之業務侵占犯行，
    揆諸前揭說明，自應為被告無罪之諭知。
據上論斷，應依刑事訴訟法第三百零一條第一項，判決如主文。
本案經檢察官林豐正到庭執行職務。
中      華      民      國      九十      年      七      月     十     日
                                          臺灣雲林地方法院刑事第二庭
                                              法  官  冷  明  珍
右正本證明與原本無異。
如不服本判決，應於判決送達後十日內，向本院提出上訴狀。（須附繕本）
                                              書記官  周  麗  雲
中      華      民      國      九十      年      七      月     十     日


司法院資訊處製作；財團法人民間司法改革基金會備份。
